【裁判字號】    89,台上,5519
【裁判日期】    890915
【裁判案由】    偽造有價證券
【裁判全文】
最高法院刑事判決                              八十九年度台上字第五五一九號
    上訴人  乙○○○
    被  告  甲 ○ ○
右上訴人因自訴被告偽造有價證券案件，不服台灣高等法院高雄分院中華民國八十七
年七月十四日第二審判決（八十七年度上訴字第七四七號，自訴案號：台灣高雄地方
法院八十六年度自字第四六一號），提起上訴，本院判決如左：
    主  文
原判決撤銷，發回台灣高等法院高雄分院。
    理  由
本件原判決以上訴人即自訴人乙○○○自訴意旨略稱：被告甲○○與上訴人原係鄰居
，二人於民國八十四年間同時參加會首賴玉華所邀集會款新台幣二萬元之民間互助會
，被告同時冒用張惠雯（本名張惠淑）名義私下多參加一會，並於八十四年八月間標
得該張惠雯名義之會款花用，被告且以未獲張惠雯同意，以張惠雯名義偽造簽發發票
日八十六年八月十五日、到期日八十六年二月十五日之商業本票十七張交付會首賴玉
華，並流通在外轉交上訴人等會員，被告係一常識豐富之成年人，故意將八十五年填
為八十六年，使本票發票日與到期日前後顛倒，因認被告犯有刑法第二百零一條之偽
造有價證券罪及同法第三百三十九條（第一項）之詐欺罪嫌云云。經審理結果，以賴
玉華已將本金還清上訴人，上訴人理應將系爭本票交還賴玉華，而上訴人仍扣留不還
，屬以惡意繼續取得票據，依票據法第十四條第一項規定，上訴人不得享有票據上權
利，且不論被告有無詐欺犯罪，上訴人亦非被害人，自屬不得提起自訴而提起，因將
第一審諭知被告無罪之判決撤銷，改判諭知自訴不受理。固非無見。
惟查與國家或社會同時被害之個人，仍不失為因犯罪而直接被害之人，本票乃有價證
券之一種，執有本票，得行使其票面記載之權利，偽造本票不能兌現，不僅破壞社會
交易之信用，侵害社會法益，且同時侵害執票人之權利，不能謂於個人法益未受損害
，因而善意轉讓取得該本票之人，自係其直接被害人而得對該偽造票據之行為人提起
自訴。又與待證事實有重要關係，客觀上認為應行調查之證據，雖已調查而其內容尚
未明瞭者，即與未經調查無異，如遽行判決，仍屬應於審判期日調查之證據未予調查
之違背法令，自足構成撤銷之原因。本件原判決僅依憑上訴人於原審八十七年五月十
二日調查時之供述，即認上訴人提起自訴時，其票據上之權利，早已因賴玉華之清償
而消滅。然上訴人在原審上開調查期日所供：「八十五年一月間已將本金還清」一語
（原審卷第四十二頁），其真意為何﹖是否僅屬新債清償﹖尚欠明瞭，且上訴人於原
審八十七年五月十九日調查時及其原審補充上訴理由狀，復一再供明賴玉華迄未清償
欠款（原審卷第五十頁反面、第九十三頁反面），證人賴玉華於原審八十七年六月二
十二日調查時，亦供證尚未返還所欠上訴人之款項（原審卷第七十頁反面），原判決
遽認賴玉華已清償上訴人票據上之權利，已難謂為適法。又票據法第十四條第一項所
謂以惡意或重大過失取得票據者，不得享有票據上之權利，係指明知或可得而知轉讓
票據之人，就該票據無權處分，而仍從該無處分權人之手，原始取得票據所有權之情
形而言；如從有正當處分權人之手，受讓票據，係出於惡意時，亦僅生票據法第十三
條但書所規定，票據債務人以自己與發票人或執票人之前手間所存人的抗辯之事由，
對抗執票人而已，尚不生執票人不得享有票據上權利之問題，業經本院著有五十一年
台上字第二五八七號、五十二年台上字第一九八七號、六十七年台上字第一八六二號
民事判例。原判決所謂上訴人之前手賴玉華，早於八十五年一月間即已還清本金，上
訴人理應將系爭本票交還賴玉華而扣留不還，自屬惡意繼續取得票據，依票據法第十
四條第一項規定，不得享有票據上權利，不能認係本件犯罪之被害人，不得提起自訴
之法律上見解，似與上開判例相違背，有適用法則不當之違背法令。上訴意旨，執以
指摘原判決不當，為有理由，應認有發回更審之原因。又偽造有價證券而行使之，本
含有詐欺性質，屬實質上一罪關係，基於審判不可分之原則，詐欺部分應併予發回，
附此說明。
據上論結，應依刑事訴訟法第三百九十七條、第四百零一條，判決如主文。
中      華      民      國    八十九    年      九      月     十五     日
                              最高法院刑事第一庭
                                  審判長法官  施  文  仁
                                        法官  張  淳  淙
                                        法官  林  永  茂
                                        法官  蕭  仰  歸
                                        法官  林  秀  夫
      右正本證明與原本無異
                                              書  記  官
中      華      民      國    八十九    年      九      月    二十一    日


司法院資訊處製作；財團法人民間司法改革基金會備份。
